【裁判字號】    92,訴,52
【裁判日期】    920821
【裁判案由】    偽造文書等
【裁判全文】
臺灣桃園地方法院刑事判決                            九十二年度訴字第五二號
    公  訴  人  臺灣桃園地方法院檢察署檢察官
    被      告  丁○○
    選任辯護人  周春櫻律師
右列被告因偽造文書案件，經檢察官提起公訴（九十一年度偵緝字第一一八號），本
院判決如左：
    主  文
丁○○無罪。
    理  由
一、公訴意旨略以：如起訴書所載（如附件）。
二、公訴人認被告犯有前述犯罪事實，無非係以告訴代理人梁修哧之指述，及偵查中
    之共同被告戊○○不利於被告之陳述，以及被告出具予告訴人公司，冠元纖維股
    份有限公司（下簡稱冠元公司）名義之委外代工單影本七件，被告所持有出示予
    告訴人甲○○股份有限公司（下簡稱甲○○公司）之名片，上載名銜為「冠元纖
    維股份有限公司董事長」等為據，因認被告涉有刑法第二百十六條、第二百十條
    之行使偽造私文書罪嫌等語。
三、按犯罪事實應依證據認定之，無證據不得推定其犯罪事實；又不能證明被告犯罪
    者，應諭知無罪之判決。刑事訴訟法第一百五十四條、第三百零一條第一項分別
    定有明文。再按刑事訴訟上證明之資料，無論其為直接證據或間接證據，均須達
    於通常一般之人均不致有所懷疑，而得確信其為真實之程度，始得據為有罪之認
    定，若其關於被告是否犯罪之證明未能達此程度，而有合理之懷疑存在時，致使
    無從形成有罪之確信，在刑事訴訟「罪疑唯輕」、「無罪推定」原則下，根據「
    罪證有疑，利於被告」之證據法則，即不得遽為不利被告之認定，最高法院七十
    六年台上字第四九八六號判例意旨曾強調此一原則，足為參照。另按告訴人之告
    訴，係以使被告受刑事訴追為目的，是其陳述是否與事實相符，仍應調查其他證
    據以資審認，最高法院五十二年台上字第一三００號判例亦曾明示。本院以為，
    此證據法則，於自訴案件亦應適用於自訴人，於非告訴乃論案件，且應適用於被
    害人，自屬當然。
四、按被告之自白，不得作為有罪判決之唯一證據，仍應調查其他必要之證據，以察
    其是否與事實相符，刑事訴訟法第一百五十六條第二項就此定有明文。其立法目
    的乃欲以補強證據擔保自白之真實性，亦即以補強證據之存在，藉以限制向有「
    證據之王」稱號的自白在證據上之價值，質言之，本條項乃對於自由心證原則之
    限制，關於自白之證明力，採取證據法定原則，使自白僅具有一半之證明力，尚
    須另有其他補強證據以補足自白之證明力。而所謂補強證據，最高法院七十四年
    台覆字第一０號曾經加以闡釋：「指除該自白本身以外，其他足資以證明自白之
    犯罪事實確具有相當程度真實性之證據而言。雖其所補強者，非以事實之全部為
    必要，但亦須因補強證據與自白之相互利用，而足以使犯罪事實獲得確信者，始
    足當之」。又本條項所稱「被告」，應包括「共犯」或「共同被告」在內，亦即
    共犯或共同被告所為不利於己之供述，固得採為其他共同被告犯罪之證據，但此
    項不利之陳述，須無瑕疵可指，且就其他方面調查又與事實相符者，始得採為犯
    罪事實之認定。縱可認其陳述無瑕疵，亦應調查其他足資以證明所供述之犯罪事
    實確具有相當程度真實性之補強證據，以察其是否與事實相符。若不為調查，而
    專憑此項供述即為其他共犯或共同被告犯罪事實之認定，顯與刑事訴訟法第一百
    五十六條第二項之規定有違，最高法院早於三十一年上字第二四二三號及四十六
    年台上字第四一九號判例即揭示此意旨。至於本條所謂「共同被告」之範圍，本
    院以為，就形式上、程序上的觀察，解釋上不限於實體法上之共同正犯，尚應包
    括基於訴訟經濟及效益的考量，而於同一訴訟程序成為共同被告之非共犯者，亦
    即刑事訴訟法第七條相牽連案件之情形在內；另就實質上觀察共同被告之概念，
    應以犯罪事實的關連性作為認定的基礎，以刑事追訴機關開始追訴被告為準，不
    論係同時起訴或隨後始合併或追加起訴，亦不論是否進行至同一審理階段，即便
    有被告在偵查程序，另有被告在審判程序，或是否已有被告進入上訴程序，祇要
    被告間就犯罪事實有所關聯，概均屬此處之共同被告範圍。簡言之，對於共同被
    告之概念，應兼從形式及實質之觀點認定，祇要有一於此者，即足當之。即將於
    九十二年九月一日生效施行之刑事訴訟法第一百五十六條第二項，業經修正為：
    「被告及【共犯】之自白，不得作為有罪判決之唯一證據，仍應調查其他必要之
    證據，以察其是否與事實相符」。是立法者業已認同本院及最高法院對於現行條
    文所為如上之詮釋，而以立法明文之方式，至少將本條範圍擴及於「共犯」（既
    曰「共犯」，解釋上即不限於「共同被告之共犯」，而應包括「非共同被告之共
    犯在內，惟本條意旨是否有意排除「非共犯之共同被告」則尚有疑），以表示立
    法者支持司法權之立場。查本案被告與戊○○於偵查中係「共犯之共同被告」地
    位，雖戊○○嗣經不起訴處分，而未與被告於同一程序起訴審判，惟其等於實體
    法上既經告訴人認為係具共同正犯之關係，且經檢察官偵查，自實質上之觀點言
    ，自屬本條所稱「共同被告」之範圍（九十二年九月一日生效之新法，因明定共
    犯在內，更無疑問，本條項之規定，係迫使法院必須實質上先認定是否「共犯」
    ，抑或僅依偵查中是否被認定為共犯之地位而為判斷標標準，混淆程序法及實體
    質之概恐生）。是認事採證上除被告之自白外，尚應有足為補強證據之其他證據
    始得論罪科刑，方符憲法正當法律程序之要求，及刑事訴訟法於此特設之證據法
    則，合先敘明。
五、訊據被告丁○○堅決否認有為前述偽造文書之犯行，辯稱：雖非冠元公司之董事
    長，惟對外使用冠元公司董事長名義，係經過冠元公司代表人戊○○之同意等語
    。並提出同意書及股東會議記錄各一件以實其說，本院經核被告辯稱與偵查中之
    辯解大致相同，而所提出之同意書及股東會議記錄，亦均於偵查中即提出並附於
    偵查卷。是該等書證尚非至本院臨訟時始製作，應堪認定。另查證人即偵查中經
    不起訴處分確定之共同被告戊○○，自八十三年冠元公司設立登記時起，迄今為
    止均擔任董事長及代表人一職，其間並無中斷職務，有本院依職權函查經台北市
    政府回覆之冠元公司設立登記及變更登記事項卡數件在卷可查。訊據證人戊○○
    於本院結證稱（略以）：八十七年間開始我（指冠元公司）將整個工廠租給被告
    使用，被告是立晨興業股份有限公司（下簡稱立晨公司）的負責人，在冠元公司
    並沒有擔任任何職務，亦非董事長，惟我有同意被告對外使用「冠元公司董事長
    」的名義，我們也有簽訂合作協議。我將冠元公司租給被告時，被告的立晨公司
    並未成立，所以對外先使用冠元公司的名義，被告並非冠元公司股東，但我是立
    晨公司之股東，立晨公司之股東王同川、許忠山等人要改組立晨公司，並由被告
    擔任立晨公司之董事長及負責人，我們股東共同出具同意書並決定在立晨公司改
    組之前，由被告對外使用冠元公司董事長之名義營業，本來新公司成立之後，被
    告就應該用立晨公司的名義營業，不該再用冠元公司的名義。但是立晨公司改組
    成立後，我仍同意被告用冠元、立晨兩家公司並列，均為董事長的名片，原因是
    冠元公司在觀音工業區有僱用外勞，而且冠元領有廢水排放許可證，立晨公司並
    無領有排放許可證，所以不得已必須對外使用兩家公司的名義營業等語。證人戊○○並確認公訴人所提出認定被告偽造之名片（附於偵查卷第六三頁），確係在
    立晨公司未成立之前，授權同意被告所印製，且告訴人甲○○公司係在立晨公司
    成立後，與立晨公司簽約，告訴人對於被告對外係使用冠元公司、立晨公司合而
    為一名義與之做生意，亦知悉，實際上被告也都是用立晨公司名義簽收單據，當
    時他是租用冠元公司的廠房，代工染整針織布。被告（指立晨公司）當時所接的
    生意，有部分使用冠元公司的發票、有些則用立晨公司的發票，因為冠元公司在
    觀音工業區內必須有營業的事實，我對於被告用冠元公司、立晨公司名義開具發
    票並對外營業之事均知情，發票均經我審核過等語（均參見本院九十二年七月二
    十三日訊問筆錄）。經查證人戊○○所言，與告訴人甲○○公司之告訴狀內容，
    稱被告對外使用冠元公司名義，但所交付知支票發票人係立晨公司等客觀事實大
    致相同，且告訴代理人吳武川律師亦當庭稱「冠元與立晨是同一家公司」等語（
    參見本院九十二年四月二十三日訊問筆錄）；再戊○○、王同川及許忠山等人，
    確實為八十八年四月一日改組後立晨公司之股東，而被告為立晨公司之董事長及
    代表人，有本院依職權函查，由經濟部中部辦公室函查之公司變更登記事項卡一
    件在卷足證。另查被告所提出，戊○○坦承為真實之同意書上，係記載「冠元公
    司股東：丁○○、許忠山、王同川及戊○○」，股東會議紀錄上之股東則載為「
    王同川、戊○○、丁○○」。是被告為負責人之立晨公司，與戊○○為負責人之
    冠元公司，兩家公司之實際股東均有被告及戊○○，以及王同川等人，應堪證明
    ，兩家公司確有相當密切之關係，甚至謂其等為共負盈虧之同一公司，亦不為過
    。此尚可自本院訊據由辯護人聲請傳喚之證人，即冠元公司之廠長乙○○，及承
    辦生管、品管之丙○○，二人均結證稱（略以）：與告訴人公司生意往來時，冠
    元公司之經營均由被告負責，內部員工也稱被告為董事長，戊○○也知道被告以
    冠元公司名義對外營業等語，丙○○尚證稱：被告原先是冠元公司之董事長而已
    ，後來增列為立晨公司董事長，冠元公司接的單都必須送到台北給戊○○審核過
    ，才能夠進行，戊○○開會時，被告都有在旁邊，外界的人都以為董事長是戊○○，丁○○是業務經理，我們內部則都稱被告為彭董，實際上必須戊○○同意才
    能夠開立發票及收貨款等語（參見本院九十二年四月二十三日訊問筆錄），更足
    證之。至戊○○主觀之認知以為，與甲○○公司簽約做生意者，為立晨公司負責
    人身份之被告，所以於偵查中始證稱「冠元公司僅出租廠房給立晨公司使用，不
    知被告使用冠元公司名義對外營業」等語，其真意當係指「冠元公司與立晨公司
    僅係承租廠房之關係，與甲○○公司簽約者當僅係立晨公司，而與冠元公司無關
    」，而是否意欲推卸其民事上之法律責任，因與本案無關，本院尚不置喙。惟果
    如證人戊○○所言，其既同意被告為冠元公司董事長，且如有與被告分擔公司經
    營之盈虧，戊○○之冠元公司，於民事上至少實難免除其表現代理之責，附此敘
    明。本案既足認定戊○○有授權被告使用冠元公司董事長之名義對外營業，則被
    告所印製之名片，不論形式上被告係有權製作人，或實質上之法律效果（不論是
    否與公司登記事項卡之董事長相同），均屬真正，自難僅憑告訴人公司之單方不
    利指訴（實則告訴人公亦不否認冠元與立晨公司有混同之虞），認定被告有偽造
    或行使偽造文書之責。
六、綜上所述，公訴人所指出之證明方法及所提出之證據，均不足以證明被告確有為
    本案犯行。此外，本院依職權調查本案現存及相關範圍之任何事證，仍查無其他
    積極之證據，足認被告確有公訴人所指犯行，是不能證明被告有罪，依法即應諭
    知無罪之判決，以示審慎。
據上論斷，應依刑事訴訟法第三百零一條第一項，判決如主文。
本案經檢察官林秀敏到庭執行職務
中    華    民    國      九十二      年      八      月      二十一    日
                                  臺灣桃園地方法院刑事第二庭
                                      法  官  錢  建  榮
右正本證明與原本無異。
如不服本判決，應於判決送達後十日內向本院提出上訴狀( 應附繕本 )，上訴於臺灣
高等法院。
                                      書記官  劉  寶  霞
中    華    民    國      九十二      年      九      月        二      日
附件：起訴書一件。


司法院資訊處製作；財團法人民間司法改革基金會備份。
